【裁判字號】    93,訴,2378
【裁判日期】    950613
【裁判案由】    返還土地
【裁判全文】
臺灣臺中地方法院民事判決              93年度訴字第2378號
原      告  行政院農業委員會林務局東勢林區管理處
法定代理人  己○○
訴訟代理人  蔡奉典律師
複  代理人  謝宗穎
            庚○○
被      告  戊○○○
            壬○○
            癸○○
            辛○○
            乙○○
            甲○○○
            丙○○
共      同
訴訟代理人  蔡素惠律師
複  代理人  李秀貞律師
            黃靖閔律師
上列當事人間請求返還土地等事件，於民國95年 5月30日言詞辯
論終結，本院判決如下：
    主      文
被告戊○○○、壬○○、癸○○、辛○○應將坐落台中縣和平鄉
大甲溪事業區第68林班地假49地號如附圖編號49-(A)所示面積0.
0072公頃土地上之鐵皮工寮壹間鏟除；被告乙○○應將坐落同地
號如附圖編號(49)所示面積1.4977公頃土地上之果樹等作物鏟除
。被告戊○○○、壬○○、癸○○、辛○○、乙○○並應將上開
土地返還原告。
被告戊○○○、壬○○、癸○○、辛○○應給付原告新臺幣玖仟
壹佰捌拾肆元，及其中被告戊○○○、壬○○、癸○○自民國九
十四年三月二十四日；被告辛○○自民國九十四年三月二十六日
起至清償日止，按週年利率百分之五計算之利息。
被告乙○○應將坐落台中縣和平鄉大甲溪事業區第68林班地假60
地號如附圖編號(60)所示面積0.7075公頃、同林班地假62地號如
附圖編號(62)所示面積0.4542公頃土地上之果樹等作物、同林班
地假60地號如附圖編號60-(A)所示面積0.0012公頃、同林班地假
62地號如附圖編號62-(B)所示面積0.0150公頃土地上之鐵皮工寮
各壹間、同林班地假60地號如附圖編號60-(B)所示面積0.0013公
頃、同林班地假62地號如附圖編號62-(A)所示面積0.0030公頃土
地上之水塔各壹個鏟除，並將上開土地返還原告。
被告乙○○應給付原告新臺幣肆仟柒佰壹拾肆元，及自民國九十
三年十一月十日起至清償日止，按週年利率百分之五計算之利息
。
被告甲○○○應將坐落台中縣和平鄉大甲溪事業區第68林班地假
48地號如附圖編號(48)所示面積2.7874公頃、同林班地假48-1地
號如附圖編號(48-1)所示面積0.2155公頃土地上之果樹等作物、
同林班地假48地號如附圖編號48-(B)所示面積0.0035公頃、48-(
C)所示面積0.0039公頃、48-(D)所示面積0.0124公頃、48-(E)所
示面積0.0043公頃、48-(F)所示面積0.0265公頃等土地上之鐵皮
工寮各壹間、編號48-(A)所示面積0.0013公頃土地上之水塔壹個
鏟除，並將上開土地返還原告。
被告甲○○○應給付原告新臺幣柒仟參佰玖拾貳元，及自民國九
十三年十一月十日起至清償日止，按週年利率百分之五計算之利
息。
被告丙○○應將坐落台中縣和平鄉大甲溪事業區第68林班地假 8
地號如附圖編號(8)所示面積0.2186公頃、同林班地假9地號如附
圖編號 (9)所示面積0.6974公頃土地上之果樹、茶樹等作物、同
林班地假8地號如附圖編號8-(A)所示面積0.0064公頃、同林班地
假9地號如附圖9-(A)所示面積0.0154公頃土地上之鐵皮工寮各壹
間鏟除，並將上開土地返還原告。
被告丙○○應給付原告新臺幣貳仟柒佰柒拾柒元，及自民國九十
三年十一月二十三日起至清償日止，按週年利率百分之五計算之
利息。
第一、三、五、七項之履行期間為七個月。
原告其餘之訴駁回。
訴訟費用由被告戊○○○、壬○○、癸○○、辛○○負擔百分之
二十二；被告乙○○負擔百分之十七；被告甲○○○負擔百分之
四十五；被告丙○○負擔百分之十四；原告負擔百分之二。
本判決第一、二項於原告以新臺幣貳拾伍萬元供擔保後，得假執
行。但被告戊○○○、壬○○、癸○○、辛○○、乙○○如以新
臺幣柒拾伍萬元預供擔保後，得免為假執行。
本判決第三、四項於原告以新臺幣壹拾玖萬元供擔保後，得假執
行。但被告乙○○如以新臺幣伍拾柒萬元預供擔保後，得免為假
執行。
本判決第五、六項於原告以新臺幣伍拾萬元供擔保後，得假執行
。但被告甲○○○如以新臺幣壹佰伍拾萬元預供擔保後，得免為
假執行。
本判決第七、八項於原告以新臺幣壹拾伍萬元供擔保後，得假執
行。但被告丙○○如以新臺幣肆拾伍萬元預供擔保後，得免為假
執行。
原告其餘假執行之聲請駁回。
    事實及理由
一、程序事項之說明：按訴狀送達後，原告不得將原訴變更或追
    加他訴。但減縮應受判決事項之聲明者、不甚礙被告之防禦
    及訴訟之終結者，均不在此限。被告於訴之變更或追加無異
    議，而為本案之言詞辯論者，視為同意變更或追加。民事訴
    訟法第 255條第1項第3款、第7款、第2項定有明文。本件原
    告起訴時，係列已死亡之丁○○為被告，經本院以該被告無
    當事人能力，駁回原告此部分之訴及假執行之聲請。嗣原告
    追加丁○○之繼承人即戊○○○、壬○○、癸○○、辛○○
    為被告，雖經渠等具狀陳明不同意原告所為訴之追加。惟被
    告戊○○○、壬○○、癸○○、辛○○於本件訴訟第 1次言
    詞辯論期日，即以丁○○名義委任訴訟代理人，並提出書狀
    為實體事項之主張及答辯，有民事委任書及答辯狀可憑。參
    諸原告於94年3月7日追加戊○○○、壬○○、癸○○、辛○○為被告時，本件訴訟僅進行 2次言詞辯論，尚未至現場履
    勘測量，被告戊○○○、壬○○、癸○○、辛○○等仍有足
    夠之時間為應訴之準備。是以本院認原告所為訴之追加，尚
    不甚礙被告戊○○○、壬○○、癸○○、辛○○之防禦及訴
    訟之終結，其追加之訴，自屬合法。又原告於訴訟中追加被
    告乙○○應將坐落台中縣和平鄉大甲溪事業區第68林班地（
    下稱系爭林班地）假49地號土地之地上物鏟除，並將土地返
    還原告，被告乙○○於該訴之追加無異議，而為本案之言詞
    辯論，當已視為同意追加。另原告就金錢給付之本金部分，
    原聲明請求被告戊○○○、壬○○、癸○○、辛○○應連帶
    給付329,579元；被告乙○○應給付16,009元、被告甲○○○應給付27,260元。嗣於訴狀送達後，因被告等人為消滅時
    效完成而拒絕給付之抗辯，原告乃變更聲明為被告戊○○○
    、壬○○、癸○○、辛○○應給付9,184元、被告乙○○應
    給付4,714元、被告甲○○○應給付7,392元，核係減縮應受
    判決事項之聲明，亦屬合法。
二、兩造之主張：
  （一）原告起訴主張：
      １、訴外人丁○○與原告簽訂「台灣省德基水庫集水區域
          內國有森林用地出租造林契約書」（下稱租地造林契
          約），承租坐落系爭林班地假49地號如附圖編號(49)
          所示面積1.4977公頃、49-(A)所示面積0.0072公頃等
          土地。約定租賃期限自民國68年10月 1日至77年 9月
          30日止，承租之林地限於種植香杉、楓香、台灣櫸、
          扁柏、柳杉、紅檜、赤揚，現有之蘋果 900株數不得
          增植或補植。惟丁○○未於承租之土地上種植上開約
          定之樹種，並於60餘年間起，將上開土地以每年 5萬
          元至90萬元不等之租金，出租予被告乙○○，目前由
          被告乙○○在如附圖編號(49)所示面積1.4977公頃之
          土地上種植梨樹約400棵、桃樹約150棵、蘋果樹約15
          0棵；丁○○另在如附圖編號49-(A) 所示面積0.0072
          公頃之土地上設置鐵皮工寮1間。嗣丁○○於89年4月
          28日死亡，被告戊○○○、壬○○、癸○○、辛○○
          為其全部繼承人。原告曾於86年 4月25日通知丁○○
          限期改正實施造林，繼於88年1月7日以承租人尚未實
          施造林為由，向丁○○終止系爭租地造林契約。又因
          承租人積欠多年租金，原告乃於94年 4月19日言詞辯
          論期日，以承租人不依約給付租金達兩期以上為由，
          向被告戊○○○、壬○○、癸○○、辛○○終止系爭
          租地造林契約。原告復於95年 3月30日言詞辯論期日
          ，以承租人未經原告同意而轉租為由，向被告吳劉阿
          葉、壬○○、癸○○、辛○○終止系爭租地造林契約
          。原告再於95年 4月27日言詞辯論期日，以承租人違
          反不得增植果樹之約定為由，依契約書第 6條第10款
          向被告戊○○○、壬○○、癸○○、辛○○終止系爭
          租地造林契約。查系爭租地造林契約既經原告合法終
          止，被告戊○○○、壬○○、癸○○、辛○○、王國
          治即係無權占有系爭土地。爰依終止租賃契約之租賃
          物返還請求權及所有物返還請求權之法律關係，請求
          被告戊○○○、壬○○、癸○○、辛○○、乙○○等
          人鏟除地上物後，將上開土地返還予原告。又被告吳
          劉阿葉、壬○○、癸○○、辛○○尚積欠原告租金或
          相當於租金之不當得利 9,184元，爰依租金請求權或
          不當得利之法律關係，請求被告戊○○○、壬○○、
          癸○○、辛○○如數給付。並聲明：(一)被告戊○○○
          、壬○○、癸○○、辛○○、乙○○應將坐落系爭林
          班地假49地號如附圖編號(49)所示面積1.4977公頃土
          地上之果樹等作物、編號49-(A)所示面積0.0072公頃
          土地上之鐵皮工寮 1間鏟除，並將上開土地返還原告
          。(二)被告戊○○○、壬○○、癸○○、辛○○應給付
          原告 9,184元，暨自起訴狀繕本送達翌日起至清償日
          止，按年息5%計算之利息。(三)願供擔保為假執行之宣
          告。
      ２、被告乙○○於84年12月18日與原告簽訂「台灣省德基
          水庫集水區域內國有森林用地出租造林契約書」 2份
          ，分別承租坐落系爭林班地假60地號如附圖編號(60)
          所示面積0.7075公頃、60-(A)所示面積0.0012公頃、
          60-(B)所示面積0.0013公頃，暨同林班地假62地號如
          附圖編號(62)所示面積0.4542公頃、62-(A)所示面積
          0.0030公頃、62-(B)所示面積0.0150公頃等土地。約
          定租賃期限均至85年 6月16日止，承租之林地皆限於
          種植香杉、楓香、台灣櫸、扁柏、柳杉、紅檜、赤揚
          ，現有之蘋果各 133株數不得增植或補植。惟被告王
          國治未於承租之土地上種植上開約定之樹種，目前在
          如附圖編號(60)所示面積0.7075公頃、編號(62)所示
          面積0.4542公頃等土地上種植梨樹約600棵、桃樹約5
          00棵、蘋果樹約 200棵。另在如附圖編號60-(A)所示
          面積0.0012公頃、編號62-(B)所示面積0.0150公頃等
          土地上設置鐵皮工寮各1間；在編號60-(B)所示面積0
          .0013公頃、編號62-(A) 所示面積0.0030公頃等土地
          上設置水塔各1個。原告乃先於86年4月25日通知被告
          乙○○限期改正實施造林，繼於88年1月7日以承租人
          尚未實施造林為由，向被告乙○○終止系爭租地造林
          契約。又被告乙○○積欠租金多年，原告另於94年 4
          月19日言詞辯論期日，以承租人不依約給付租金達兩
          期以上為由，向被告乙○○終止系爭租地造林契約。
          原告復於95年 4月27日言詞辯論期日，以承租人違反
          不得增植果樹之約定為由，依契約書第 6條第10款向
          被告乙○○終止系爭租地造林契約。查系爭租地造林
          契約既經原告合法終止，被告乙○○即係無權占有系
          爭土地。爰依終止租賃契約之租賃物返還請求權及所
          有物返還請求權之法律關係，請求被告乙○○鏟除地
          上物後，將上開土地返還原告。又被告乙○○尚積欠
          原告租金或相當於租金之不當得利 4,714元，爰依租
          金請求權或不當得利之法律關係，請求被告乙○○如
          數給付。並聲明：(一)被告乙○○應將坐落系爭林班地
          假60地號如附圖編號(60)所示面積0.7075公頃、同林
          班地假62地號如附圖編號(62)所示面積0.4542公頃土
          地上之果樹等作物、同林班地假60地號如附圖編號60
          -(A)所示面積0.0012公頃、同林班地假62地號如附圖
          編號62-(B)所示面積 0.00150公頃土地上之鐵皮工寮
          各1間、同林班地假60地號如附圖編號60-(B) 所示面
          積0.0013公頃、同林班地假62地號如附圖編號62-(A)
          所示面積0.0030公頃土地上之水塔各 1個鏟除，並將
          上開土地返還原告。(二)被告乙○○應給付原告 4,714
          元，及自起訴狀繕本送達翌日起至清償日止，按年息
          5%計算之利息。(三)願供擔保為假執行之宣告。
      ３、被告甲○○○於85年1月5日與原告簽訂「台灣省德基
          水庫集水區域內國有森林用地出租造林契約書」，承
          租坐落系爭68林班地假48地號如附圖編號(48)所示面
          積2.7874公頃、48-(A)所示面積0.0013公頃、48-(B)
          所示面積0.0035公頃、48-(C)所示面積0.0039公頃、
          48-(D)所示面積0.0124公頃、48-(E)所示面積0.0043
          公頃、48-(F)所示面積0.0265公頃、同林班地假48-1
          地號如附圖編號(48-1)所示面積0.2155公頃等土地。
          約定租賃期限至85年 6月16日止，承租之林地限於種
          植香杉、楓香、台灣櫸、扁柏、柳杉、紅檜、赤揚，
          現有之蘋果 567株數不得增植或補植。被告甲○○○
          未於承租之土地上種植上開約定之樹種，目前在如附
          圖編號(48)所示面積2.7874公頃、編號(48-1)所示面
          積0.2155公頃等土地上種植梨樹約500棵、桃樹約200
          棵、蘋果樹約 200棵。另在如附圖編號48-(B)所示面
          積0.0035公頃、48-(C)所示面積0.0039公頃、48-(D)
          所示面積0.0124公頃、48-(E)所示面積0.0043公頃、
          48-(F)所示面積0.0265公頃等土地上設置鐵皮工寮各
          1間；在編號48-(A) 所示面積0.0013公頃之土地上設
          置水塔1個。原告乃先於86年4月25日通知被告王林清
          子限期改正實施造林，繼於88年1月7日以承租人尚未
          實施造林為由，向被告甲○○○終止系爭租地造林契
          約。又被告甲○○○積欠租金多年，原告另於94年 4
          月19日言詞辯論期日，以承租人不依約給付租金達兩
          期以上為由，向被告甲○○○終止系爭租地造林契約
          。原告復於95年 4月27日言詞辯論期日，以承租人違
          反不得增植果樹之約定為由，依契約書第 6條第10款
          向被告甲○○○終止系爭租地造林契約。查系爭租地
          造林契約既經原告合法終止，被告甲○○○即係無權
          占有系爭土地。爰依終止租賃契約之租賃物返還請求
          權及所有物返還請求權之法律關係，請求被告王林清
          子鏟除地上物後，將上開土地返還原告。又被告王林
          清子尚積欠原告租金或相當於租金之不當得利 7,392
          元，爰依租金請求權或不當得利之法律關係，請求被
          告甲○○○如數給付。並聲明：(一)被告甲○○○應將
          坐落系爭林班地假48地號如附圖編號(48)所示面積2.
          7874公頃、同林班地假48-1地號如附圖編號(48-1)所
          示面積0.2155公頃土地上之果樹等作物、同林班地假
          48地號如附圖編號48-(B)所示面積0.0035公頃、48-(
          C)所示面積0.0039公頃、48-(D)所示面積0.0124公頃
          、48-(E)所示面積0.0043公頃、48-(F)所示面積0.02
          65公頃等土地上之鐵皮工寮各1間、編號48-(A) 所示
          面積0.0013公頃土地上之水塔 1個鏟除，並將上開土
          地返還原告。(二)被告甲○○○應給付原告 7,392元，
          及自起訴狀繕本送達翌日起至清償日止，按年息5%計
          算之利息。(三)願供擔保為假執行之宣告。
      ４、被告丙○○於84年 6月15日與原告簽訂「台灣省德基
          水庫集水區域內國有森林用地出租造林契約書」，承
          租坐落系爭林班地假8地號如附圖編號(8)所示面積0.
          2186公頃、8-(A)所示面積0.0064公頃、同林班地假9
          地號如附圖編號(9)所示面積0.6974、9-(A)所示面積
          0.0154公頃等土地。約定租賃期限至85年 6月16日止
          ，承租之林地限於種植香杉、楓香、台灣櫸、扁柏、
          柳杉、紅檜、赤揚，現有之梨 20株數、蘋果160株數
          不得增植或補植。被告丙○○未於承租之土地上種植
          上開約定之樹種，目前在如附圖編號(8)所示面積0.2
          186公頃、編號(9)所示面積0.6974公頃等土地上種植
          甜柿約200棵、桃樹約100棵、蘋果約40棵及茶樹。另
          在如附圖編號8-(A)所示面積0.0064公頃、9-(A)所示
          面積 0.0154公頃等土地上設置鐵皮工寮各1間。原告
          乃先於86年 4月25日通知被告丙○○限期改正實施造
          林，繼於88年1月7日，以承租人尚未實施造林為由，
          向被告丙○○終止系爭租地造林契約。又被告丙○○
          積欠租金多年，原告另於94年 4月19日言詞辯論期日
          ，以承租人不依約給付租金達兩期以上為由，向被告
          丙○○終止系爭租地造林契約。原告復於95年 4月27
          日言詞辯論期日，以承租人違反不得增植果樹之約定
          為由，依契約書第6 條第10款向被告丙○○終止系爭
          租地造林契約。查系爭租地造林契約既經原告合法終
          止，被告丙○○即係無權占有系爭土地。爰依終止租
          賃契約之租賃物返還請求權及所有物返還請求權之法
          律關係，請求被告丙○○鏟除地上物後，將上開土地
          返還原告。又被告丙○○尚積欠原告租金或相當於租
          金之不當得利 2,777元，爰依租金請求權或不當得利
          之法律關係，請求被告丙○○如數給付。並聲明：(一)
          被告丙○○應將坐落系爭林班地假8地號如附圖編號(
          8) 所示面積0.2186公頃、同林班地假9地號如附圖編
          號 (9)所示面積0.6974公頃土地上之果樹、茶樹等作
          物、同林班地假8地號如附圖編號8-(A)所示面積0.00
          64公頃、同林班地假9地號如附圖9-(A)所示面積0.01
          54公頃土地上之鐵皮工寮各 1間鏟除，並將上開土地
          返還原告。(二)被告丙○○應給付原告 2,777元，及自
          起訴狀繕本送達翌日起至清償日止，按年息5%計算之
          利息。(三)願供擔保為假執行之宣告。
  （二）被告則以：國有林班地於59年間之租地造林契約書已直
        接約定「果樹」為造林樹種，另依大甲林區管理處梨山
        工作站73年 5月14日73甲梨業字第0481號函示，原租地
        內果樹可視同造林樹，且被告等於77年間接續前承租人
        與原告訂立租地造林契約書時，系爭土地上即全數種植
        果樹，該契約書第4條第4款並約定，果實採收時，原告
        收取 20%作為租金，益見被告等種植果樹並未違反系爭
        租地造林契約之約定。是原告以系爭土地僅得造林，被
        告等種植果樹係違規使用為由，終止系爭租地造林契約
        ，自屬違反誠信原則。又系爭契約書第6條第9款有關因
        政府政策改變得終止契約之約定，對被告而言顯失公平
        ，應為無效，原告依該條款終止契約，為無理由。再者
        ，被告等就租金部分已為消滅時效完成而拒絕給付之抗
        辯，且原告復未通知被告繳交租金，是原告以欠租達兩
        期以上為由，向被告終止系爭租地造林契約，亦無理由
        。另丁○○於60年間即將系爭假49地號土地轉租與被告
        乙○○，經過30餘年，原告均未為反對之表示，且按時
        收取租金，實為默示同意其轉租。又原告梨山工作站於
        93年間曾通知林地承租人辦理續約；另於95年 3月24日
        召開說明會，暫允被告繼續種植，俟籌足預算，再行商
        議補償收回事宜，是原告已同意被告等續為承租系爭林
        地。本件如原告之請求有理由，因被告等種植果樹已投
        入許多心血、成本及時間，復係唯一謀生技能，一時轉
        業不易，爰請求定履行期間為 3年等語，資為抗辯。並
        聲明：(一)原告之訴及假執行之聲請均駁回。(二)如受不利
        判決，願供擔保免為假執行。
三、下列事實為兩造所不爭執，並有原告提出之「台灣省德基水
    庫集水區域內國有森林用地出租造林契約書」、存證信函、
    戶籍謄本為證，且經本院會同台中縣東勢地政事務所測量員
    現場勘測，製有勘驗筆錄、土地複丈成果圖可憑，自堪信為
    真實，本院採為判決之基礎。
  （一）被告戊○○○、壬○○、癸○○、辛○○部分：
      １、丁○○於與原告簽訂「台灣省德基水庫集水區域內國
          有森林用地出租造林契約書」，承租坐落系爭林班地
          假49地號如附圖編號(49)所示面積1.4977公頃、49-(
          A)所示面積0.0072公頃等土地。約定租賃期限自68年
          10月1日至77年9月30日止，承租之林地限於種植香杉
          、楓香、台灣櫸、扁柏、柳杉、紅檜、赤揚，現有之
          蘋果 900株數不得增植或補植。丁○○於60餘年間起
          ，將上開土地以每年 5萬元至90萬元不等，出租予被
          告乙○○。上開77年 9月30日租期屆滿後，承租人仍
          繼續占有使用該等林地。
      ２、丁○○未於承租之土地上種植上開約定之樹種。目前
          由被告乙○○在如附圖編號(49)所示面積1.4977公頃
          之土地上，種植梨樹約400棵、桃樹約150棵、蘋果樹
          約 150棵；丁○○另在如附圖編號49-(A)所示面積0.
          0072公頃之土地上設置鐵皮工寮1間。
      ３、丁○○於89年 4月28日死亡，被告戊○○○、壬○○
          、癸○○、辛○○為其全部繼承人。
      ４、原告於86年4月25日寄發梨山郵局第405號存證信函通
          知丁○○應於86年 5月31日前改正實施造林，逾期未
          造林，即終止租約收回林地。原告另於88年1月7日寄
          發梨山郵局第206號存證信函，以丁○○迄87年5月31
          日尚未實施造林為由，向丁○○終止系爭租地造林契
          約。丁○○有收到上開2件存證信函。原告另於94年4
          月19日言詞辯論期日，以承租人不依約給付租金達兩
          期以上為由，向被告戊○○○、壬○○、癸○○、劉
          金蘭終止系爭租地造林契約。原告復於95年 3月30日
          言詞辯論期日，以承租人未經原告同意而轉租為由，
          向被告戊○○○、壬○○、癸○○、辛○○終止系爭
          租地造林契約。原告再於95年 4月27日言詞辯論期日
          ，以承租人違反不得增植果樹之約定為由，依契約書
          第 6條第10款，向被告戊○○○、壬○○、癸○○、
          辛○○終止系爭租地造林契約。
      ５、原告得請求被告戊○○○、壬○○、癸○○、辛○○
          給付租金或相當於租金之不當得利9,184元。
  （二）被告乙○○部分：
      １、被告乙○○於84年12月18日與原告簽訂「台灣省德基
          水庫集水區域內國有森林用地出租造林契約書」 2份
          ，分別承租坐落系爭林班地假60地號如附圖編號(60)
          所示面積0.7075公頃、60-(A)所示面積0.0012公頃、
          60-(B)所示面積0.0013公頃，暨同林班地假62地號如
          附圖編號(62)所示面積0.4542公頃、62-(A)所示面積
          0.0030公頃、62-(B)所示面積0.0150公頃等土地。約
          定租賃期限均至85年 6月16日止，承租之林地皆限於
          種植香杉、楓香、台灣櫸、扁柏、柳杉、紅檜、赤揚
          ，現有之蘋果各 133株數不得增植或補植。上開85年
          6 月16日租期屆滿後，被告乙○○仍繼續占有使用該
          等林地。
      ２、被告乙○○未於承租之土地上種植上開約定之樹種。
          目前在如附圖編號(60)所示面積0.7075公頃、編號(6
          2)所示面積0.4542公頃等土地上種植梨樹約 600棵、
          桃樹約500棵、蘋果樹約200棵。另在如附圖編號60-(
          A)所示面積0.0012公頃、編號62-(B)所示面積0.0150
          公頃等土地上設置鐵皮工寮各1間；在編號60-(B) 所
          示面積0.0013公頃、編號62-(A)所示面積0.0030公頃
          等土地上設置水塔各1個。
      ３、原告於86年 4月25日寄發梨山郵局第410、411號存證
          信函通知被告乙○○應於86年 5月31日前改正實施造
          林，逾期未造林，即終止租約收回林地。原告另於88
          年1月7日寄發梨山郵局第210、211號存證信函，以被
          告乙○○迄87年 5月31日尚未實施造林為由，向被告
          乙○○終止系爭租地造林契約。被告乙○○有收到上
          開4件存證信函。原告另於94年4月19日言詞辯論期日
          ，以承租人不依約給付租金達兩期以上為由，向被告
          乙○○終止系爭租地造林契約。原告復於95年 4月27
          日言詞辯論期日，以承租人違反不得增植果樹之約定
          為由，依契約書第 6條第10款，向被告乙○○終止系
          爭租賃契約。
      ４、原告得請求被告乙○○給付租金或相當於租金之不當
          得利4,714元。
  （三）被告甲○○○治部分：
      １、被告甲○○○於85年1月5日與原告簽訂「台灣省德基
          水庫集水區域內國有森林用地出租造林契約書」，承
          租坐落系爭林班地假48地號如附圖編號(48)所示面積
          2.7874公頃、48-(A)所示面積0.0013公頃、48-(B)所
          示面積0.0035公頃、48-(C)所示面積0.0039公頃、48
          -(D)所示面積0.0124公頃、48-(E)所示面積0.0043公
          頃、48-(F)所示面積0.0265公頃、同林班地假48-1地
          號如附圖編號(48-1)所示面積0.2155公頃等土地。約
          定租賃期限至85年 6月16日止，承租之林地限於種植
          香杉、楓香、台灣櫸、扁柏、柳杉、紅檜、赤揚，現
          有之蘋果567株數不得增植或補植。上開85年6月16日
          租期屆滿後，被告甲○○○仍繼續占有使用該等林地
          。
      ２、被告甲○○○未於承租之土地上種植上開約定之樹種
          。目前在如附圖編號(48)所示面積2.7874公頃、編號
          (48-1)所示面積0.2155公頃等土地上種植梨樹約 500
          棵、桃樹約200棵、蘋果樹約200棵。另在如附圖編號
          48-(B)所示面積0.0035公頃、48-(C)所示面積0.0039
          公頃、48-(D)所示面積0.0124公頃、48-(E)所示面積
          0.0043公頃、48-(F)所示面積0.0265公頃等土地上設
          置鐵皮工寮各 1間；在編號48-(A)所示面積0.0013公
          頃之土地上設置水塔1個。
      ３、原告於86年4月25日寄發梨山郵局第403號存證信函通
          知被告甲○○○應於86年 5月31日前改正實施造林，
          逾期未造林，即終止租約收回林地。原告另於88年 1
          月7日寄發梨山郵局第205號存證信函，以被告王林清
          子迄87年 5月31日尚未實施造林為由，向被告王林清
          子終止系爭租地造林契約。被告甲○○○有收到上開
          2件存證信函。原告另於94年4月19日言詞辯論期日，
          以承租人不依約給付租金達兩期以上為由，向被告王
          林清子終止系爭租地造林契約。原告復於95年 4月27
          日言詞辯論期日，以承租人違反不得增植果樹之約定
          為由，依契約書第 6條第10款，向被告甲○○○終止
          系爭租地造林契約。
      ４、原告得請求被告甲○○○給付租金或相當於租金之不
          當得利7,392元。
  （四）被告丙○○部分：
      １、被告丙○○於84年 6月15日與原告簽訂「台灣省德基
          水庫集水區域內國有森林用地出租造林契約書」，承
          租坐落台中縣和平鄉大甲溪事業區第68林班地假 8地
          號如附圖編號(8)所示面積0.2186公頃、8-(A)所示面
          積0.0064公頃、同林班地假9地號如附圖編號(9)所示
          面積 0.6974、9-(A)所示面積0.0154公頃等土地。約
          定租賃期限至85年 6月16日止，承租之林地限於種植
          香杉、楓香、台灣櫸、扁柏、柳杉、紅檜、赤揚，現
          有之梨20株數、蘋果160株數不得增植或補植。上開8
          5年6月16日租期屆滿後，被告丙○○仍繼續占有使用
          該等林地。
      ２、被告丙○○未於承租之土地上種植上開約定之樹種。
          目前在如附圖編號(8)所示面積0.2186公頃、編號(9)
          所示面積0.6974公頃等土地上種植甜柿約 200棵、桃
          樹約100棵、蘋果約 40棵及茶樹。另在如附圖編號8-
          (A)所示面積0.0064公頃、9-(A)所示面積0.0154公頃
          等土地上設置鐵皮工寮各1間。
      ３、原告於86年4月25日寄發梨山郵局第394號存證信函通
          知被告丙○○應於86年 5月31日前改正實施造林，逾
          期未造林，即終止租約收回林地。原告另於88年1月7
          日寄發梨山郵局第198號存證信函，以被告丙○○迄8
          7年5月31日尚未實施造林為由，向被告丙○○終止系
          爭租地造林契約。被告丙○○有收到上開 2件存證信
          函。原告另於94年 4月19日言詞辯論期日，以承租人
          不依約給付租金達兩期以上為由，向被告丙○○終止
          系爭租地造林契約。原告復於95年 4月27日言詞辯論
          期日，以承租人違反不得增植果樹之約定為由，依契
          約書第 6條第10款，向被告丙○○終止系爭租地造林
          契約。
      ４、原告得請求被告何永錄給付租金或相當於租金之不當
          得利2,777 元。
四、本件訴訟之爭點：
  （一）原告終止系爭租地造林契約，是否有理由：
      １、原告以承租人未經出租人之同意而轉租為由，向被告
          戊○○○、壬○○、癸○○、辛○○終止系爭租地造
          林契約，是否有理由？
      ２、原告以承租人未依限改正實施造林為由，向被告等終
          止系爭租地造林契約，是否有理由？
      ３、原告以承租人不依約給付租金達兩期以上為由，向被
          告等終止系爭租地造林契約，是否有理由？
      ４、原告以承租人違反不得增植果樹之約定為由，依契約
          書第 6條第10款，向被告等終止系爭租地造林契約，
          是否有理由？
  （二）原告有無同意被告等續為承租系爭林地？
五、得心證之理由：
  （一）訴外人丁○○與原告簽立系爭租地造林契約書第6條第7
        款明定：乙方（指承租人即丁○○）未經甲（指出租人
        即原告，下同）方同意，將租賃物全部或一部轉租或與
        他人合耕或以任何方式與他人合作經營者，甲方得終止
        租約收回林地。本件被告戊○○○、壬○○、癸○○、
        辛○○之被繼承人丁○○既未經原告之同意，擅自將其
        所承租坐落系爭林班地假49地號如附圖編號(49)所示面
        積1.4977公頃、49-(A) 所示面積0. 0072公頃等土地，
        以每年 5萬元至90萬元不等，轉租予被告乙○○，則原
        告依系爭租地造林契約書第 6條第 7款之約定，向被告
        戊○○○、壬○○、癸○○、辛○○終止該租地造林契
        約，即有理由。至被告戊○○○、壬○○、癸○○、辛○○、乙○○主張原告早已知悉轉租之事實，未為反對
        之表示，且按時收取租金，實有默示同意丁○○轉租予
        被告乙○○等情，業據原告否認早已知悉之事實，並陳
        稱係訴訟中為協助本院履勘現場，方先行了解使用現況
        等語。查原告為系爭租地造林契約之出租人，自承租人
        受領租金，乃正當權利之行使，被告戊○○○、壬○○
        、癸○○、辛○○、乙○○並未舉證證明原告早已知悉
        ，且知悉後仍向轉租人即被告乙○○收取租金之事實，
        則其所辯原告就丁○○將系爭林地轉租予被告乙○○乙
        事，已為默示同意云云，自無可取。
  （二）被告乙○○、甲○○○、丙○○分別與原告簽立之租地
        造林契約書第 6條第10款均約定：乙方（指承租人即被
        告乙○○、甲○○○、丙○○）違反本契約之約定者，
        甲方（指出租人即原告）得終止租約收回林地。又被告
        乙○○與原告簽立 2份出租造林契約書第3條第2款均約
        定：乙方（指被告乙○○）承租之林地限於種植香杉、
        楓香、台灣櫸、扁柏、柳杉、紅檜、赤揚，現有之蘋果
        133 株數不得增植或補植。被告甲○○○與原告簽立之
        出租造林契約書第3條第2款亦約定：乙方（指被告甲○○○）承租之林地限於種植香杉、楓香、台灣櫸、扁柏
        、柳杉、紅檜、赤揚，現有之蘋果 567株數不得增植或
        補植。被告丙○○與原告簽立之出租造林契約書第 3條
        第 2款亦約定：乙方（指被告丙○○）承租之林地限於
        種植香杉、楓香、台灣櫸、扁柏、柳杉、紅檜、赤揚，
        現有之梨 20株數、蘋果160株數不得增植或補植。惟經
        本院現場履勘結果：(1)被告乙○○目前在如附圖編號(6
        0)、編號(62)所示土地上種植梨樹約600棵、桃樹約500
        棵、蘋果樹約 200棵。(2)被告甲○○○目前在如附圖編
        號(48)、編號(48-1)所示土地上種植梨樹約 500棵、桃
        樹約200棵、蘋果樹約200棵。(3)被告丙○○目前在如附
        圖編號(8)、編號(9)所示土地上種植甜柿約 200棵、桃
        樹約100棵、蘋果約 40棵及茶樹。則被告乙○○、甲○○○、丙○○未在所承租之林地種植約定之香杉、楓香
        、台灣櫸、扁柏、柳杉、紅檜、赤揚等樹種，反而增植
        梨、桃、蘋果、甜柿或茶樹，自屬違反兩造所訂租地造
        林契約書第3條第2款之約定，原告依該契約書第 6條第
        10款之規定，分別向被告乙○○、甲○○○、丙○○終
        止系爭租地造林契約，即有理由。至於被告乙○○、甲○○○、丙○○主張國有林班地於59年間之造林契約書
        已直接約定「果樹」為造林樹種，另依大甲林區管理處
        梨山工作站73年 5月14日73甲梨業字第0481號函示，原
        租地內果樹可視同造林樹等事實，固據提出訴外人郭恕
        權之造林契約書及大甲林區管理處梨山工作站73年5月1
        4日73甲梨業字第 0481號函為證。然被告乙○○、甲○○○、丙○○與原告簽立系爭租地造林契約書之時間為
        84、85年間，該等契約書就造林樹種既已明白約定，契
        約雙造當事人自應受其拘束，被告乙○○、甲○○○、
        丙○○所提出訴外人郭恕權之造林契約書及大甲林區管
        理處梨山工作站73年 5月14日函，均與兩造間之契約內
        容無關，尚難執為有利被告乙○○、甲○○○、丙○○
        之論據。又爭租地造林契約書第4條第4款固約定果實採
        取時，原告收取20%作為租金等語，惟該第4條僅係租金
        之計算方式，亦即，按土地所種植林木、竹、果實等出
        產物之一定比例，折成現金，給付予原告，並非造林樹
        種之約定。查系爭契約書第3條第2款既已明定承租之林
        地限於種植香杉、楓香、台灣櫸、扁柏、柳杉、紅檜、
        赤揚等樹種，現有之果樹不得增植或補植，則有關契約
        書第4條第4款所稱之果實，當指簽約時現有果樹之出產
        物，尚難違反契約書第3條第2款之契約文義，曲解增植
        之果樹亦屬約定造林之樹種。是被告乙○○、甲○○○
        、丙○○認其增植果樹並未違反系爭造林契約之約定，
        原告以系爭土地僅得造林，被告等種植果樹係違規使用
        為由，終止系爭租地造林契約，有違誠信原則云云，顯
        無可採。
  （三）被告等人雖提出原告梨山工作站限期於93年12月底前混
        植造林，並辦理續約手續之通知、原告95年 3月21日勢
        梨字第0953500614號「國有林事業區林地收回計畫」說
        明會之開會通知單及「國有林事業區出租造林地補償收
        回作業要點」，主張原告已同意被告等續租系爭林地等
        語。惟「國有林事業區林地收回計畫說明會」及「國有
        林事業區出租造林地補償收回作業要點」，係針對仍合
        法承租國有林事業區林地之承租人，因被告乙○○除訟
        爭林地外，尚有他筆現仍合法承租之土地，原告乃發函
        通知其參加說明會，此與本件屬超限利用且經原告合法
        終止租約之土地無涉等情，業據原告陳明甚詳。參諸上
        開梨山工作站通知所載內容，其通知對象乃系爭林班地
        假59地號之承租人，非關本件訟爭土地，顯見原告上開
        所言，應屬真實。是被告所舉之通知、開會通知單、作
        業要點，均難證明原告已同意被告等續租系爭林地之事
        實，則被告此項抗辯，尚難採信。又95年 3月24日之說
        明會既與訟爭林地無關，則原告聲請調取該次說明會之
        會議記錄，核無必要，附此敘明。
  （四）承租人於租賃關係終止後，應返還租賃物。又所有人對
        於無權占有或侵奪其所有物者，得請求返還之。對於妨
        害其所有權者，得請求除去之。民法第455條、第767條
        分別定有明文。本件系爭林地租賃契約既均經原告合法
        終止，被告等即係無權占有使用系爭林地，則原告依終
        止租賃契約之返還租賃物請求權及所有物返還請求權之
        法律關係，請求：(一)被告戊○○○、壬○○、癸○○、
        辛○○應將坐落系爭林班地假49地號如附圖編號49-(A)
        所示面積0.0072公頃土地上之鐵皮工寮 1間鏟除；被告
        乙○○應將同地號如附圖編號(49)所示面積1.4977公頃
        土地上之果樹等作物鏟除。被告戊○○○、壬○○、癸○○、辛○○、乙○○並應將上開土地返還原告。(二)被
        告乙○○應將坐落系爭林班地假60地號如附圖編號(60)
        所示面積0.7075公頃、同林班地假62地號如附圖編號(6
        2)所示面積0.4542公頃土地上之果樹等作物、同林班地
        假60地號如附圖編號60-(A)所示面積0.0012公頃、同林
        班地假62地號如附圖編號62-(B)所示面積0.0150公頃土
        地上之鐵皮工寮各 1間、同林班地假60地號如附圖編號
        60-(B)所示面積0.0013公頃、同林班地假62地號如附圖
        編號62-(A)所示面積0.0030公頃土地上之水塔各 1個鏟
        除，並將上開土地返還原告。(三)被告甲○○○應將坐落
        系爭林班地假48地號如附圖編號(48)所示面積2.7874公
        頃、同林班地假48-1地號如附圖編號(48-1)所示面積0.
        2155公頃土地上之果樹等作物、同林班地假48地號如附
        圖編號48-(B)所示面積0.0035公頃、48-(C)所示面積0.
        0039公頃、48-(D)所示面積0.0124公頃、48-(E)所示面
        積0.0043公頃、48-(F)所示面積0.0265公頃等土地上之
        鐵皮工寮各 1間、編號48-(A)所示面積0.0013公頃土地
        上之水塔 1個鏟除，並將上開土地返還原告。(四)被告丙○○應將坐落系爭林班地假8地號如附圖編號(8)所示面
        積0.2186公頃、同林班地假9地號如附圖編號(9)所示面
        積0.6974公頃土地上之果樹等作物、同林班地假 8地號
        如附圖編號8-(A)所示面積0.0064公頃、同林班地假9地
        號如附圖9-(A) 所示面積0.0154公頃土地上之鐵皮工寮
        各 1間鏟除，並將上開土地返還原告。即均有理由，應
        予准許。至坐落系爭林班地假49地號如附圖編號49-(A)
        所示面積0.0072公頃土地上之鐵皮工寮，乃被告戊○○○、壬○○、癸○○、辛○○之被繼承人丁○○所設置
        ，被告乙○○並無處分之權能，是原告請求被告乙○○
        鏟除該鐵皮工寮部分，即無理由，應予駁回。又坐落系
        爭林班地假49地號如附圖編號(49)所示面積1.4977公頃
        土地上之果樹等作物，乃被告乙○○所種植，被告戊○○○、壬○○、癸○○、辛○○就該等作物亦無處分之
        權利，是原告請求被告戊○○○、壬○○、癸○○、辛○○鏟除該果樹等作物部分，亦無理由，應予駁回。
  （五）原告主張被告戊○○○、壬○○、癸○○、辛○○尚積
        欠租金或相當於租金之不當得利 9,184元；被告乙○○
        積欠租金或相當於租金之不當得利 4,714元；被告甲○○○積欠租金或相當於租金之不當得利 7,392元、被告
        丙○○積欠租金或相當於租金之不當得利 2,777元等事
        實，既為被告等所不爭執。則原告依租金請求權或不當
        得利之法律關係，請求被告戊○○○、壬○○、癸○○
        、辛○○給付9,184元；被告乙○○給付4,714元；被告
        甲○○○給付7,392元；被告丙○○給付2,777元，即均
        屬有據。又給付有確定期限者，債務人自期限屆滿時起
        ，負遲延責任。給付無確定期限者，債務人於債權人得
        請求給付時，經其催告而未為給付，自受催告時起，負
        遲延責任。其經債權人起訴而送達訴狀，或依督促程序
        送達支付命令，或為其他相類之行為者，與催告有同一
        之效力。民法第 229條第1項、第2項定有明文。又遲延
        之債務，以支付金錢為標的者，債權人得請求依法定利
        率計算之遲延利息。但約定利率較高者，仍從其約定利
        率。應付利息之債務，其利率未經約定，亦無法律可據
        者，週年利率為百分之五，民法第233條第 1項、第203
        條亦有明文。本件原告對被告之租金或相當於租金之不
        當得利債權，核屬無確定期限之給付，既經原告起訴而
        分別於94年 3月23日（被告戊○○○、壬○○、癸○○
        部分）、94年3月25日（被告辛○○部分）、93年11月9
        日（被告乙○○、甲○○○部分）、93年11月22日（被
        告丙○○部分）送達訴狀，有送達證書可憑，被告等迄
        未給付，當應負遲延責任。是原告請求自上開起訴狀繕
        本送達被告翌日即被告戊○○○、壬○○、癸○○為94
        年3月24日；被告辛○○為94年3月26日；被告乙○○、
        甲○○○為93年11月10日；被告丙○○為93年11月23日
        起，按週年利率5%計算之法定遲延利息，核無不合。綜
        上，原告依租金請求權或不當得利之法律關係，請求：
        (一)被告戊○○○、壬○○、癸○○、辛○○給付 9,184
        元，及其中被告戊○○○、壬○○、癸○○自94年3月2
        4日；被告辛○○自94年3月26日起至清償日止，按週年
        利率5%計算之利息。(二)被告乙○○給付4,714元，及自9
        3年11月10日起至清償日止，按週年利率 5%計算之利息
        。(三)被告甲○○○給付 7,392元，及自93年11月10日起
        至清償日止，按週年利率5%計算之利息。(四)被告丙○○
        給付 2,777元，及自93年11月23日起至清償日止，按週
        年利率5%計算之利息。亦均有理由，應予准許。
  （六）判決所命之給付，其性質非長期不能履行或斟酌被告之
        境況，兼顧原告之利益，法院得於判決內定相當之履行
        期間。民事訴訟法第396條第1項定有明文。查本件被告
        等人係以耕作為生，其本期作物收成預定於今年年底，
        業據被告陳明在卷。本院斟酌被告等在系爭土地上種植
        果樹為業多年，已投入相當之成本，當期之收益攸關其
        生計，而原告非以系爭土地之使用收益為業，惟收回系
        爭林地後，可實施造林，回復林地應有之水土保持功能
        等情，為求兩造權益之均等，爰定履行期間為七個月，
        以資兼顧。
六、兩造分別陳明願供擔保聲請宣告假執行或免為假執行，關於
    原告勝訴部分，經核均無不合，爰各酌定相當擔保金額宣告
    之。原告其餘假執行之聲請，因訴之駁回而無宣告之依據，
    應併予駁回。
七、本件事證已臻明確，兩造有關：(1)原告以被告等人未依限改
    正實施造林為由，終止系爭租地造林契約，是否有理由？(2)
    原告以被告等人不依約給付租金達兩期以上為由，終止系爭
    租地造林契約，是否有理由？等爭點之攻擊防禦方法及所舉
    證據，縱經審酌，亦與本件判決結論均無影響，爰不一一論
    述，附此敘明。
八、據上論結，本件原告之訴為一部有理由，一部無理由、依民
    事訴訟法第79條、第85條第1項、第396條、第390條第2項、
    第392條第2項，判決如主文。
中    華    民    國    95    年    6     月    13    日
                  民事第四庭    法  官  張恩賜
以上正本係照原本作成。
如對本判決上訴，須於判決送達後20日內向本院提出上訴狀（須
附繕本）。
中    華    民    國    95    年    6     月    13    日
                                書記官


司法院資訊處製作；財團法人民間司法改革基金會備份。
